ACORDAO-COMPLETO-2418119

ACÓRDÃO 3174/2020 ATA 45/2020 - PLENÁRIO

VISTOS, relatados e discutidos estes autos de tomada de contas especial instaurada pelo Instituto Nacional do Seguro Social (INSS) em desfavor de Luzinete Bispo Araújo Sacramento, como então servidora do INSS no âmbito da gerência executiva de Feira de Santana - BA, além, originalmente, de Maximiano Bispo Araújo como segurado-beneficiário, diante da irregular concessão de benefícios previdenciários e da subsequente produção de dano ao erário sob o valor histórico de R$ 88.050,03;
ACORDAM os Ministros do Tribunal de Contas da União, reunidos em Sessão do Plenário, ante as razões expostas pelo Relator, em:
9.1. declarar a revelia de Luzinete Bispo Araújo Sacramento, nos termos do art. 12, § 3º, da Lei nº 8.443, de 1992, sem prejuízo de assinalar a conduta dolosa do referido responsável na prática da aludida fraude contra o INSS;
9.2. julgar irregulares as contas de Luzinete Bispo Araújo Sacramento, nos termos dos arts. 16, III, alíneas "c" e "d", e 19, caput, da Lei nº 8.443, de 1992, para condená-la ao pagamento do correspondente débito, com a atualização monetária e os juros de mora calculados desde a data informada até o efetivo recolhimento, fixando-lhe o prazo de 15 (quinze) dias, contados da notificação, para que comprove, perante o Tribunal, nos termos do art. 214, III, "a", do Regimento Interno do TCU - RITCU, o recolhimento da aludida dívida em favor do Instituto Nacional do Seguro Social, na forma da legislação em vigor, abatendo os valores já restituídos, sob as seguintes condições:
	Data da Ocorrência
	Valor Original (em R$) 
	Observação

	29/9/1997
	1.651,73
	
	29/9/1997
	74,66
	
	29/9/1997
	120,00
	
	16/10/1997
	120,00
	
	27/11/1997
	120,00
	
	15/12/1997
	120,00
	
	15/12/1997
	120,00
	
	21/1/1998
	120,00
	
	20/2/1998
	120,00
	
	13/3/1998
	120,00
	
	15/4/1998
	120,00
	
	6/5/1998
	2.604,26
	
	6/5/1998
	185,33
	
	7/5/1998
	120,00
	
	14/5/1998
	120,00
	
	25/5/1998
	3.194,00
	
	25/5/1998
	240,33
	
	25/5/1998
	120,00
	
	25/5/1998
	3.010,66
	
	25/5/1998
	222,66
	
	25/5/1998
	120,00
	
	1º/6/1998
	130,00
	
	12/6/1998
	130,00
	
	27/7/1998
	2.592,26
	
	27/7/1998
	157,33
	
	27/7/1998
	166,66
	
	27/7/1998
	2.734,13
	
	10/8/1998
	130,00
	
	1º/9/1998
	3.794,00
	
	1º/9/1998
	248,66
	
	2/9/1998
	5.124,05
	
	2/9/1998
	372,83
	
	18/9/1998
	130,00
	
	28/9/1998
	1.374,98
	
	28/9/1998
	30,53
	
	8/10/1998
	130,00
	
	8/10/1998
	130,00
	
	15/10/1998
	130,00
	
	16/10/1998
	4.287,33
	
	16/10/1998
	282,00
	
	20/10/1998
	130,00
	
	20/10/1998
	2.501,33
	
	20/10/1998
	129,33
	
	20/10/1998
	130,00
	
	12/11/1998
	130,00
	
	16/11/1998
	130,00
	
	7/12/1998
	3.967,33
	
	7/12/1998
	232,00
	
	7/12/1998
	130,00
	
	7/12/1998
	130,00
	
	8/12/1998
	3.680,66
	
	8/12/1998
	204,00
	
	9/12/1998
	130,00
	
	9/12/1998
	130,00
	
	14/12/1998
	3.957,33
	
	14/12/1998
	260,00
	
	14/12/1998
	232,00
	
	14/12/1998
	130,00
	
	14/12/1998
	130,00
	
	6/1/1999
	4.400,66
	
	6/1/1999
	257,00
	
	7/1/1999
	130,00
	
	7/1/1999
	130,00
	
	8/1/1999
	130,00
	
	8/1/1999
	130,00
	
	8/1/1999
	130,00
	
	8/1/1999
	1.478,00
	
	8/1/1999
	10,00
	
	11/1/1999
	130,00
	
	15/1/1999
	130,00
	
	8/2/1999
	130,00
	
	18/2/1999
	130,00
	
	8/3/1999
	130,00
	
	12/3/1999
	130,00
	
	8/4/1999
	130,00
	
	16/4/1999
	130,00
	
	6/5/1999
	130,00
	
	14/5/1999
	130,00
	
	7/6/1999
	136,00
	
	15/6/1999
	136,00
	
	6/7/1999
	136,00
	
	15/7/1999
	136,00
	
	14/10/2002
	60,00
	já restituído

	14/11/2002
	60,00
	já restituído

	13/12/2002
	60,00
	já restituído

	15/1/2003
	60,00
	já restituído

	14/2/2003
	60,00
	já restituído

	18/3/2003
	60,00
	já restituído

	14/4/2003
	60,00
	já restituído

	16/5/2003
	72,00
	já restituído

	13/6/2003
	72,00
	já restituído

	14/7/2003
	72,00
	já restituído

	14/8/2003
	72,00
	já restituído

	12/9/2003
	72,00
	já restituído

	14/10/2003
	72,00
	já restituído

	14/11/2003
	72,00
	já restituído

	12/12/2003
	72,00
	já restituído

	15/1/2004
	72,00
	já restituído

	13/2/2004
	72,00
	já restituído

	12/3/2004
	72,00
	já restituído

	7/4/2004
	72,00
	já restituído

	7/5/2004
	72,00
	já restituído

	7/6/2004
	78,00
	já restituído

	7/7/2004
	78,00
	já restituído

	6/8/2004
	78,00
	já restituído

	8/9/2004
	78,00
	já restituído

	7/10/2004
	78,00
	já restituído

	8/11/2004
	78,00
	já restituído

	7/12/2004
	78,00
	já restituído

	7/1/2005
	78,00
	já restituído

	9/2/2005
	78,00
	já restituído

	7/3/2005
	78,00
	já restituído

	7/4/2005
	78,00
	já restituído

	6/5/2005
	78,00
	já restituído

	7/6/2005
	90,00
	já restituído

	7/7/2005
	90,00
	já restituído

	5/8/2005
	90,00
	já restituído

	8/9/2005
	90,00
	já restituído

	7/10/2005
	90,00
	já restituído

	8/11/2005
	90,00
	já restituído

	7/12/2005
	90,00
	já restituído

	6/1/2006
	90,00
	já restituído

	7/2/2006
	90,00
	já restituído

	7/3/2006
	90,00
	já restituído

	7/4/2006
	90,00
	já restituído

	8/5/2006
	105,00
	já restituído

	7/6/2006
	105,00
	já restituído

	7/7/2006
	105,00
	já restituído

	7/8/2006
	105,00
	já restituído

	8/9/2006
	105,00
	já restituído

	6/10/2006
	105,00
	já restituído

	8/11/2006
	105,00
	já restituído

	1º/2/2012
	3.030,50
	já restituído

	1º/3/2012
	3.030,50
	já restituído

	1º/4/2012
	3.030,50
	já restituído

	1º/5/2012
	3.030,50
	já restituído

9.3. aplicar em desfavor de Luzinete Bispo Araújo Sacramento, individualmente, a multa prevista no art. 57 da Lei n.º 8.443, de 1992, sob o valor de R$ 40.000,00 (quarenta mil reais) , fixando-lhe o prazo de 15 (quinze) dias, contados da notificação, para que comprove, perante o Tribunal, nos termos do art. 214, III, "a", do RITCU, o recolhimento da referida dívida em favor do Tesouro Nacional, com a devida atualização monetária, na forma da legislação em vigor;
9.4. considerar, preliminarmente, graves as infrações cometidas por Luzinete Bispo Araújo Sacramento, nos termos do art. 60 da Lei nº 8.443, de 1992, e do art. 270, § 1º, do RITCU, para, desse modo, inabilitá-la para o exercício de cargo em comissão e de função de confiança pelo período de 8 (oito) anos na administração federal, nos termos do art. 60 da Lei nº 8.443, de 1992, e do art. 270 do RITCU;
9.5. autorizar, caso requerido, nos termos do art. 26 da Lei n.º 8.443, de 1992, e do art. 217 do RITCU, o parcelamento das dívidas fixadas por este Acórdão em até 36 (trinta e seis) parcelas mensais e sucessivas, com a atualização monetária e os correspondentes acréscimos legais, esclarecendo à responsável que a falta de pagamento de qualquer parcela importará no vencimento antecipado do saldo devedor, sem prejuízo das demais medidas legais;
9.6. autorizar, desde logo, a cobrança judicial das dívidas fixadas por este Acórdão, nos termos do art. 28, inciso II, da Lei nº 8.443, de 1992, com o eventual pedido cumulativo de condenação por improbidade administrativa, diante do não atendimento à notificação; informando nesse ponto que, como a malsinada fraude perpetrada contra o INSS por Luzinete Bispo Araújo Sacramento configuraria, ainda, o evidente ilícito doloso de improbidade administrativa causador do aludido prejuízo ao erário, nos termos, por exemplo, do art. 10, I, da Lei n.º 8.429, de 1992, a eventual prescrição da ação de ressarcimento ao erário não subsistiria, estando esse entendimento em plena consonância com a jurisprudência fixada pelo STF no bojo do RE 852.475-SP, com o trânsito em julgado a partir de 6/12/2019, diante da Tese de Repercussão Geral n.º 897;
9.7. solicitar, por intermédio do Ministério Público junto ao TCU, que a Advocacia-Geral da União adote, se for o caso, as medidas necessárias ao arresto dos bens de Luzinete Bispo Araújo Sacramento, nos termos do art. 61 da Lei nº 8.443, de 1992, e do art. 275 do RITCU, diante da não comprovação, dentro do prazo estabelecido, sobre o efetivo recolhimento das subjacentes dívidas, devendo o MPTCU atentar para a eventual possibilidade de promover o referido arresto em relação ao valor consolidado do débito imputado contra a aludida responsável em outros processos de tomada de contas especial autuados no âmbito do TCU;
9.8. enviar a cópia deste Acórdão, com o Relatório e a Proposta de Deliberação, à Controladoria-Geral da União, para ciência e, entre outras eventuais medidas, adoção da providência determinada pelo item 9.4 deste Acórdão dentro do prazo máximo de 30 (trinta) dias contados da ciência desta deliberação;
9.9. enviar a cópia deste Acórdão, com o Relatório e a Proposta de Deliberação, ao Instituto Nacional do Seguro Social (INSS) e à Procuradoria-Geral Federal junto à Advocacia-Geral da União, para ciência e adoção das providências solicitadas pelo item 9.7 deste Acórdão; e
9.10. enviar a cópia deste Acórdão, com o Relatório e a Proposta de Deliberação, à Procuradoria da República no Estado da Bahia, nos termos do art. 16, § 3º, da Lei nº 8.443, de 1992, e do art. 209, § 7º, do RITCU, para o ajuizamento das ações civis e penais cabíveis.

Tomada de contas especial instaurada diante da irregular concessão de benefícios previdenciários.

Instituto Nacional do Seguro Social (INSS).

3. Responsável: Luzinete Bispo Araújo Sacramento (CPF XXX.545.045-XX).

13.1. Ministros presentes: José Mucio Monteiro (Presidente), Walton Alencar Rodrigues, Benjamin Zymler, Augusto Nardes, Aroldo Cedraz, Raimundo Carreiro, Ana Arraes, Bruno Dantas e Vital do Rêgo.
13.2. Ministros-Substitutos presentes: Augusto Sherman Cavalcanti, Marcos Bemquerer Costa, André Luís de Carvalho (Relator) e Weder de Oliveira.

ANDRÉ DE CARVALHO

Trata-se de tomada de contas especial instaurada pelo Instituto Nacional do Seguro Social (INSS) em desfavor de Luzinete Bispo Araújo Sacramento, como então servidora do INSS no âmbito da gerência executiva de Feira de Santana - BA, além, originalmente, de Maximiano Bispo Araújo como segurado-beneficiário, diante da irregular concessão de benefícios previdenciários e da subsequente produção de dano ao erário sob o valor histórico de R$ 88.050,03.
2.	Após a análise final do feito, o Auditor Federal Pedro Henrique Braz de Souza lançou o seu parecer conclusivo à Peça 53, como a anuência dos dirigentes da Secex-TCE (Peças 54 e 55) , nos seguintes termos:
" (...) HISTÓRICO
2. A ex-servidora Luzinete Bispo Araújo Sacramento foi indiciada pelo Processo Administrativo Disciplinar (PAD) 35013.000453/1999-01 (peça 6, p. 1-35) , no âmbito do qual se concluiu que ela, segundo a Comissão, se valia de vários artifícios para praticar as fraudes, tais como se utilizar de requerimentos de benefício indeferido, reativando-os com data de início do pagamento na data de entrada do requerimento, o que resultava elevadas quantias. Com o crédito gerado, Luzinete autorizava um procurador falso para receber o dinheiro, que posteriormente seria repassado para ela. Luzinete ainda concedeu o benefício ao próprio pai, quando este não tinha a qualidade de segurado. Concedeu benefício utilizando declaração do Sindicato dos Trabalhadores Rurais de Retirolândia, que é fora de sua jurisdição, além dos documentos não estarem autenticados. Manteve sob sua chefia imediata o marido, Ednaldo L. Sacramento. Também concedeu outro benefício em nome de uma mesma segurada, sendo que um foi recebido por falso procurador e o outro concedido à segurada. Por fim, aumentou tempo de serviço de determinada segurada com períodos de trabalho não contabilizados pela comissão (peça 6, p. 37) . Por se valer do cargo para lograr proveito de outrem em detrimento da dignidade da função pública, atuar como intermediária junto a repartição pública e proceder de forma desidiosa, foi então demitida do cargo de agente administrativo do quadro de pessoal do Instituto Nacional do Seguro Social - INSS pela Portaria MPS 6.444, de 30/5/2000 (peça 6, p. 40) .
3. A tomada de contas especial foi instaurada tardiamente após esgotadas as medidas administrativas de ressarcimento ao erário referentes às irregularidades apuradas no PAD 35013.000453/1999-01, conforme assinalado pelo titular da Gerência Executiva do INSS em Feira de Santana/BA, ao referir-se ao Processo de Cobrança 35025.000160/2012-05, em 21/9/2017 (peça 1) , fato levado ao conhecimento da Secretaria Federal de Controle em 26/9/2017 (peça 5) . Por sua vez, o referido PAD surgiu em decorrência de apuração de irregularidades com o pagamento de benefícios no Posto do Seguro Social em Riachão do Jacuípe/BA, por grupo de trabalho que lá atuou no período de 18 a 30/1/1999, conforme relatório de auditoria que consta dos autos (peça 7) . Concluiu-se por sugerir 'uma ação rigorosa por parte da Auditoria, com análise de todos os benefícios das Espécies 21, 41 e 42, concedidos pela servidora Luzinete Bispo Araújo Sacramento' a beneficiários classificados por ela como 'Segurado Especial' (peça 7, p. 4) .
4. Nos períodos de 14 a 27/3/1999 e de 5 a 17/4/1999 a Auditoria Estadual do INSS na Bahia promoveu Missão Extraordinária de Auditoria no Posto do Seguro Social em Riachão do Jacuípe, com o objetivo de apurar irregularidades praticadas pela servidora Luzinete Bispo Araújo Sacramento, relacionadas à concessão e manutenção de benefícios da Previdência Social naquele órgão. Pelo que se depreende da leitura do relatório da comissão de inquérito referenciada ao processo 35013.453-99-01 (peça 6) , os trabalhos da Missão Extraordinária de Auditoria foram lá incorporados, com destaque para a conclusão sobre o que foi comprovado pela equipe de auditoria (peça 6 p. 9-12) . Consta dos autos um documento específico relacionado à auditoria, o relatório de 6/9/1999 referente ao benefício concedido ao Sr. Maximiano Bispo Araújo (falecido) , que serviu de base para cessar seu benefício de aposentadoria, ato que foi contestado na Quinta Junta de Recursos sem sucesso, com decisão em 23/11/2000 (peça 8 e 9) . Seria essa uma comprovação de ciência do Sr. Maximiano Bispo Araújo (falecido) do processo de recuperação dos valores por ele recebidos, além da consignação no benefício n° 122.453.710-3 até o óbito do segurado, destacada pelo controle interno como demonstração, em tese, da formulação prévia das medidas administrativas de ressarcimento (peça 27, p. 4) . 
5. A ex-servidora Luzinete Bispo de Araújo foi notificada pelo Ofício 160/04.522/2011 para devolver os benefícios previdenciários recebidos irregularmente por falsos procuradores, bem como o saldo do montante recebido pelo Sr. Maximiano Bispo Araújo (falecido) , uma vez que o ressarcido pelo benefício 122.453.710-3 foi insuficiente para saldar o débito. A notificação foi recebida pela ex-servidora em 25/8/2011 (peça 10) , mais de 11 anos após sua demissão, não se registrando manifestação nos autos. Em sequência a Gerência Executiva de Feira de Santana solicitou à Agência da Previdência Social mantenedora do benefício 32/545.424.428-3, de titularidade da ex-servidora, a consignação do montante total do débito. Entretanto, ação judicial que tramitou na Justiça Federal em Feira de Santana, com decisão final já transitada em julgado, reconheceu o pedido da autora para impedir a consignação do débito no mencionado benefício previdenciário (peça 13, p. 1) . Foi então que se cogitou da instauração da tomada de contas especial, uma vez que a cobrança administrativa não resultou exitosa (peça 13, p. 2) .
6. A autuação da competente tomada de contas especial seguiu-se ao PAD e ocorreu somente em 25/9/2017 (peça 5) , conforme autorização do Gerente Executivo da GEX Feira de Santana/BA (peça 1) e ato do Presidente da Comissão Permanente de TCE (CTCE) respectiva (peça 3) , que foi constituída pela Portaria 048/GEXFEI/INSS, de 20/9/2017 (peça 2) .
7. O relatório da tomada de contas 35025.000405/2017-09 da CTCE da GEX Feira de Santana concluiu pela responsabilização da ex-servidora Luzinete Bispo Araújo Sacramento pelo dano original de R$ 88.050,03, que foi atualizado monetariamente e acrescido de juros de mora até 25/9/2017 para o valor de R$ 607.068,89, cabendo ao corresponsável Maximiano Bispo Araújo (falecido) os valores individualmente recebidos, R$ 2.847,51, que também corrigidos monetariamente e acrescidos de juros alcançavam R$ 15.843,47 em 25/9/2017 (peça 27, p. 10, 13-14) . A inscrição em conta de responsabilidade, no SIAFI	, foi efetuada mediante a Nota de Lançamento 2017NS001089, em 20/9/2017 (peça 14) .
8. Embora o PAD tenha tratado de 24 casos de benefícios irregulares, apenas o Sr. Maximiano Bispo Araújo teve confirmado o recebimento dos valores mensais, uma vez que os demais eram pagos a procuradores, sem conhecimento dos segurados, e repassados à ex-servidora (peça 27, p. 5-6) .
9. Remetidos os autos à Controladoria-Geral da União (CGU) , foi elaborado o relatório de auditoria 471/2018, no qual se confirmou a responsabilização da ex-servidora e, exceto no caso do Sr. Maximiano Bispo Araújo (falecido) , a isenção dos demais beneficiários por não terem recebido os valores mensais que integram o cálculo do débito (peça 35, p. 3) .
10. Conforme o certificado e parecer de auditoria 471/2018, o dirigente do órgão de controle interno concluiu pela irregularidade das presentes contas (peças 36 e 37) .
11. Em 12/7/2018, o Ministro de Estado do Desenvolvimento Social declarou ter tomado conhecimento das conclusões contidas no relatório e certificado de auditoria, bem como no parecer da Secretaria Federal de Controle Interno da Controladoria-Geral da União da Presidência da República, manifestando-se pela irregularidade das contas e determinando o encaminhamento do processo ao Tribunal de Contas da União, sendo registrada no sistema e-TCE sob número 905/2017 (peça 38) .
12. Autuada no TCU em 27/3/2018, foi realizada Instrução Preliminar com proposta de citação (peça 27) da Sra. Luzinete Bispo Araújo Sacramento (CPF XXX.545.045-XX) , proposta essa que obteve parecer favorável da Subunidade (peça 41) e da Unidade (peça 42) . 
13. A responsável foi citada por meio dos ofícios 0058/2019 (peça 44) e 3469/2019 (peça 50) , tendo tomado ciência no dia 26/6/2019, conforme atesta o AR constante da peça 51.
14. No dia 26/7/2019 foi juntado despacho de conclusão das comunicações processuais, informando que as providencias inerentes às comunicações processuais foram concluídas com validade da ciência dos responsáveis (peça 52) .
ANÁLISE DOS PRESSUPOSTOS DE PROCEDIBILIDADE DA IN/TCU 71/2012
Viabilidade do Exercício do Contraditório e Ampla Defesa
15. Conforme apontado no Relatório de Auditoria 471/2018 (peça 35, p. 2) , verifica-se que foram cumpridas as normas em relação à instauração e ao desenvolvimento da tomada de contas especial, exceto em relação ao lapso temporal entre a finalização do Processo Administrativo Disciplinar em 19/7/1999 (peça 6, p. 35) e a instauração da TCE em 21/9/2017 (peça 1) . 	O relatório da tomada de contas especial menciona que 'embora tenha transcorrido mais de 10 (dez) anos desde o conhecimento dos fatos irregulares (1999) e a instauração do processo de contas, observa-se que as fraudes foram formalmente apuradas no bojo do supramencionado PAD', quando a ex-servidora foi devidamente notificada e apresentou defesa (peça 27, p. 8) .
16. De fato, o prazo para instauração da tomada de contas especial foi superior a dez anos, mas o PAD foi tempestivamente aberto e concluído com as devidas comunicações à ex-servidora Luzinete Bispo Araújo Sacramento. Não se pode cogitar de cerceamento de defesa, constando dos autos suas alegações e justificativas que comprovam a ciência das irregularidades que lhe foram imputadas. Também está claro que a documentação pertinente ao processo se encontra arquivada e disponível para consulta, não prejudicando a possibilidade de a responsável exercer o contraditório e a ampla defesa.
17. Também há comprovação de que a ex-servidora Luzinete Bispo Araújo Sacramento foi instada a recolher o valor referente ao débito em cobrança administrativa conhecida em 25/8/2011 (peça 10) . Já no âmbito da tomada de contas especial a ex-servidora foi notificada em 5/10/2017, motivando o seu pedido de cópia integral do processo em 13/10/2017 (peças 20 e 22) , sem que tenha apresentado justificativas ou recolhido o valor indicado. Está evidenciado que os responsáveis sabiam sobre as irregularidades que lhes foram imputadas, pois no curso do procedimento administrativo disciplinar houve oportunidade para a defesa da ex-servidora e também o Sr. Maximiano Bispo Araújo recorreu a instância superior sobre a consignação do débito em seu benefício.
18. O relatório da tomada de contas especial ressalta que (peça 27, p. 9) :
' (...) de acordo com entendimento solidificado pelo Tribunal de Contas da União - TCU, por meio de suas jurisprudências, que admite a possibilidade de se instaurar a tomada de contas, mesmo após transcorrido o lapso de 10 anos, desde que os autos contenham prova suficientes para comprovação dos fatos que ensejaram a ocorrência do dano e que fiquem assegurados aos envolvidos o exercício do contraditório e à ampla defesa, o que não se aplica ao caso dos pseudos procuradores indicados nos autos.'
19. Há concordância entre a posição externada no relatório e a jurisprudência predominante no Tribunal quanto à instauração tardia da tomada de contas especial, como assente na Súmula TCU 282: 'as ações de ressarcimento movidas pelo Estado contra os agentes causadores de danos ao erário são imprescritíveis'. São inúmeros os enunciados que corroboram tal situação abordando eventual alegação de prejuízo à defesa, a exemplo de:
'O eventual impedimento à plenitude do exercício de defesa, ou mesmo dificuldade na sua realização em razão do transcurso de grande lapso temporal entre os fatos e a citação de responsável deve, em regra, ser objeto de prova, cabendo à parte esse ônus. Todavia, a análise das circunstâncias do caso concreto pode conduzir o julgador a conclusão distinta, no sentido de que o transcurso de tal prazo possa inviabilizar a defesa. Acórdão 3879/2017-TCU-Primeira Câmara | Relator: AUGUSTO SHERMAN;
O elevado lapso temporal entre a ocorrência do dano e a instauração da tomada de contas especial gera presunção relativa de prejuízo à defesa dos responsáveis, sendo que a demonstração de inviabilidade de exercício do contraditório e da ampla defesa deve ser por eles procedida, com a indicação objetiva do obstáculo ou da dificuldade concreta verificada. Acórdão 11820/2016-TCU-Segunda Câmara | Relator: MARCOS BEMQUERER;
O longo decurso de tempo entre a data da transferência dos recursos e a instauração da tomada de contas especial não é razão suficiente para o trancamento das contas, o qual só ocorrerá após a verificação de que o lapso temporal efetivamente prejudicou o exercício, pelo responsável, do direito à ampla defesa e ao contraditório. Acórdão 4372/2016-TCU-Segunda Câmara | Relator: ANDRÉ DE CARVALHO;
É cabível o arquivamento de processos de tomada de contas especial nas hipóteses em que o transcurso de lapso temporal superior a dez anos entre a ocorrência dos fatos e a citação dos responsáveis comprovadamente importe em obstáculos intransponíveis ao exercício do direito de defesa, competindo às partes aduzir os elementos objetivos que demonstrem o real prejuízo para suas defesas. Acórdão 2511/2015-TCU-Plenário | Revisor: AUGUSTO SHERMAN;
Somente o longo decurso de tempo entre a data da transferência dos recursos e a instauração da tomada de contas especial não é suficiente para o trancamento das contas, o qual só ocorrerá após a verificação de que o lapso temporal tenha prejudicado efetivamente o exercício, pelo responsável, do direito à ampla defesa e ao contraditório. Acórdão 6974/2014-TCU-Primeira Câmara | Relator: AUGUSTO SHERMAN.'
20. Verifica-se, por conseguinte, que não houve o transcurso de mais de dez anos desde o fato gerador sem que tenha havido a notificação dos responsáveis pela autoridade administrativa federal competente (art. 6º, inciso II, c/c art. 19 da IN/TCU 71/2012, modificada pela IN/TCU 76/2016) , uma vez que as concessões irregulares dos benefícios apurados motivaram pagamentos delas decorrentes no período de 20/9/1998 a 15/7/1999 (peças 17, 18 e 19) , e foi instaurado procedimento administrativo disciplinar que culminou com a demissão da responsável pela Portaria MPS 6.444, de 30/5/2000 (peça 6, p. 40) . Foi emitido o ofício 160/04.522/2011 de cobrança administrativa à ex-servidora Luzinete Bispo Araújo Sacramento em 11/8/2011, com aviso de recebimento no endereço a ela pertencente em 25/8/2011 (peça 10) . Já no âmbito da tomada de contas especial foi notificada em 5/10/2017 para apresentar defesa e/ou recolher o valor do débito atualizado, R$ 607.068,89, motivando a requisição de cópia integral dos autos (peças 20 e 22) . Em relação ao benefício 41/109.507.110-3, de titularidade de Maximiano Bispo Araújo (falecido) , o relatório da tomada de contas especial registra que não foi localizado o documento de comprovação da cobrança, no entanto, 'há certeza da realização do procedimento em razão do ressarcimento realizado, por meio de consignação no benefício n° 122.453.710-3 até o óbito do segurado, que em tese, demonstra a formulação prévia das medidas administrativas' (peça 27, p. 4) . Uma vez constatado o óbito, foram expedidas comunicações perguntando sobre a existência de bens imóveis registrados em seu nome, nada sendo encontrado (peça 23) .
Valor de Constituição da TCE
21. Verifica-se que o valor atualizado do débito apurado (sem juros) em 1º/1/2017 é R$ 165.039,55, portanto superior a R$ 100.000,00, na forma estabelecida conforme os arts. 6º, inciso I, e 19 da IN/TCU 71/2012, modificada pela IN/TCU 76/2016. 
22. No entender da instrução não há óbices ao seguimento do processo, uma vez que os fatos que levaram à demissão da ex-servidora estão bem fundamentados nos autos, permitindo eventual apresentação de justificativas e alegações de defesa que porventura venham a dar outra interpretação ao que foi apontado à época. 	Uma vez suplantadas possíveis dúvidas quanto à questão temporal e da notificação dos responsáveis, considera-se que a tomada de contas especial está devidamente constituída e em condição de ser instruída.
VERIFICAÇÃO DA EXISTÊNCIA DE OUTROS DÉBITOS
23. Em atenção ao comando contido no item 9.4 do Acórdão 1772/2017-TCU-Plenário, de relatoria do Exmo. Ministro-Substituto Augusto Sherman Cavalcanti, e em atendimento ao disposto no art. 6º, § 1º, da Instrução Normativa TCU 71/2012, informa-se que não foi constatada a existência de outros débitos imputáveis à responsável arrolada nestes autos em demais processos em tramitação no Tribunal. 
EXAME TÉCNICO
24. Da apreciação dos autos pode ser destacada a exclusão da responsabilidade dos envolvidos com as concessões irregulares por não ter sido comprovado que delas tenham se beneficiado, uma vez que os recursos eram transferidos à ex-servidora Luzinete Bispo Araújo Sacramento por procuradores que eram desconhecidos dos segurados (peça 6, p. 27-32) . Exceto no caso do pai da ex-servidora, Sr. Maximiano Bispo Araújo (falecido) , que foi responsabilizado solidariamente pela parcela recebida. Embora esteja evidenciado que a ex-servidora contou com a participação de mais pessoas, como os tais procuradores, as investigações concentraram-se apenas nela, não cabendo outras ações na presente fase processual considerando que os fatos ocorreram há duas décadas. Além disso, a jurisprudência do Tribunal acolhe o procedimento adotado.
25. Com efeito, o art. 16, § 2º, da Lei 8.443/92, em sua parte final, condiciona a atribuição de responsabilidade de terceiro estranho à Administração à demonstração de que ele ' (...) de qualquer modo haja concorrido para o cometimento do dano apurado'. Exige-se, nesses termos, que as provas reunidas nos autos comprovem a efetiva participação do particular no ato ilegal, por meio de um agir doloso ou culposo, sem as quais não há como sujeitá-lo à jurisdição do TCU e atribuir-lhe a condição de responsável na TCE. O Apêndice I apresenta um quadro com o detalhamento dos benefícios irregulares relacionados no PAD 35013.000453/1999-01.
26. Já quanto à responsabilização do pai da ex-servidora, Sr. Maximiano Bispo Araújo (falecido) , há que se ter olhos para a ausência de bens imóveis em seu nome, conforme apurado na fase interna (peças 21 e 23) , o que dificultará sobremaneira a tentativa de ressarcimento dos valores recebidos irregularmente. De outra feita, o débito relativo ao número de benefício (NB) 109.507.110-3 foi parcialmente pago mediante consignação no NB 122.43.710-3 até o óbito do segurado, mas insuficiente para ser quitado. Pelos demonstrativos acostados aos autos o valor original do débito é de R$ 2.847,51, referente a benefícios pagos entre 28/9/1998 a 15/7/1999. Entretanto, foi ressarcido através de consignação no benefício o valor histórico de R$ 4.017,00, no período de 14/10/2002 a 8/11/2006. Ao ser atualizado o valor a débito, abatendo-se as parcelas pagas, restaria em 18/9/2018 o valor de R$ 902,07, que ainda integrará o débito da ex-servidora. Considera-se que a falta de expressão material do débito atual atribuído em solidariedade ao Sr. Maximiano Bispo Araújo (falecido) , aliada à não comprovação de existência de bens imóveis, caracteriza plena condição para que não seja incluído na citação, em observância aos princípios da racionalidade administrativa e da economia processual. Tal procedimento coaduna-se à perfeição com o prescrito nos artigos 20 e 21 da Lei 8.443/1992, quando o Tribunal ordenará o trancamento das contas que forem consideradas iliquidáveis e o consequente arquivamento do processo, e também em consonância com os excertos de jurisprudência do Tribunal, a seguir reproduzidos:
'Quando houver falecimento do responsável antes da citação e não existir inventário aberto ou indicação de bens deixados pelo falecido, bem como inexistir representante legal do espólio e tampouco identificação de sucessores, de modo a viabilizar a citação e a persecução do ressarcimento administrativo ou judicial, arquiva-se o processo de tomada de contas especial por ausência de pressupostos de desenvolvimento válido e regular do processo. Acórdão 5893/2016-TCU-Primeira Câmara | Relator: WEDER DE OLIVEIRA
Dispensa-se, em observância aos princípios da racionalidade administrativa e da economia processual, a citação de responsável falecido, na hipótese deste não ter deixado bens nem testamento, e diante de certificação do órgão judicial competente da ausência de registro de inventário. Acórdão 1662/2008-TCU-Plenário | Relator: MARCOS VINICIOS VILAÇA'
Ocorrências e infrações
27. Em suma, a ex-servidora do INSS, Luzinete Bispo Araújo Sacramento, Agente Administrativo, matrícula SIAPE 0758775, foi acusada pela comissão de inquérito instituída pela Portaria INSS/SBAG 31, de 23/2/1999, com prorrogação e recondução, pelas seguintes irregularidades (nota: extraído de peça com difícil legibilidade em alguns trechos) :
'a) nomear falsos procuradores para recebimento dos benefícios em detrimento dos titulares: Izabel Cardoso de Queiroz, Alzira Maria S. da Cruz, Eurides Calazans Firmo, Valdomira Pereira de Aquino, Ana Maria da Silva, Izaltino C. de Oliveira, Maria de Oliveira, Joana Maria da Cruz, Antonia Lima Cerqueira, Joana Batista F. Graciano, Josefa Carneiro de Oliveira, Maria José da Silva Santos, Maria Alves de Araújo, Sabina Gomes de Lima, Maria José Mendes dos Santos, Maximiano Bispo Araújo, Maria Joanna da Cruz, Antonia Ribeiro Lima, Julia Rosa dos Santos, Maria das Dores C. da Paz, Antonio Ferreira da Cruz, Maria de Jesus Santos, Maria de Fátima C. Ferreira, Adalto Manoel da Cunha (peça 6, p. 27-32) ;
b) cessar por óbito os benefícios números 21/109.507.213-4, 41/109.506.588-0, 41/109.506.251-1, 21/109.507.316-5, 41/109.506.890-0, 21/109.506.889-7, 21/109.507.214-2, 41/109.506,105-1, 41/105.994.072-5, 21/109.507.315-7, 41/105.994.289-2, 21/109.507.484-6 e 41/109.506.034-9, com intuito de encobrir os recebimentos dos valores indevidos autorizados a falsos procuradores, posto que não há comprovação dos óbitos dos titulares dos benefícios (peça 6, p.32;
c) cessar por óbito os benefícios de números 41/109.506.034-9, 41/109.506.105-1, 41/105.994.289-2 e 41/105.994.072-5 dos beneficiários/segurados Maria José Mendes dos Santos, Josefa Carneiro de Oliveira, Maria de Oliveira e Luiz dos Santos Silva, e concedido os de números 41/109.506.956-7, 41/109.506.957-5, 21/109.506.353-4, respectivamente para os mesmos titulares, causando assim dano financeiro ao Instituto, posto que foi o benefício, em determinado período, pago ao falso procurador e também ao titular (peça 6, p.33) ;
d) dado causa ao sumiço dos processos alusivos à apuração pela Comissão, exceto os de números 41/109.506.251-1 - Antonia Lima Cerqueira, 21/109.507.807-8 - Antonia Ribeiro Lima, 41/109.506.353-4 - Maria de Oliveira, 41/110.736.021-5 - Luiz dos Santos Silva e 41/109.507.264-9 - Adalto Manoel da Cunha (peça 6, p. 33) ;
e) concedido o benefício número 42/110.736.061-4 de Maria de Fátima Carneiro Ferreira com majoração de tempo de serviço, posto que realizara pesquisa e incluíra períodos de trabalho que não foram confirmados pela Auditoria e Fiscalização do Instituto (peça 6, p. 33) ;
f) concedido em 12/9/1988, o benefício de número 41/109.507.110-3 para o seu genitor, Maximiano Bispo Araújo, quando o mesmo já não tinha qualidade de segurado, além de ter-se utilizado do artificio de montar o benefício baseado em informações e documentos prestados para o E/NB 42/107.168.605-1, o qual foi requerido por Maximiano Bispo Araújo no Posto do Seguro Social da cidade de Conceição do Coité em 1/10/97, tendo sido encerrado em 5/12/97, ocasionando assim, dano financeiro aos cofres públicos, já que utilizou como DIP (Data do Início do Pagamento) 1/10/97, além dos pagamentos posteriores do benefício (peça 6, p. 33) ;
g) concedido o benefício número 41/109.507.264-9 a Adalto Manoel da Cunha indevidamente, posto que embasado em declaração do Sindicato dos Trabalhadores Rurais da cidade de Retirolândia, fora da jurisdição do Posto do Seguro Social da cidade de Riachão do Jacuípe, sem data e sem assinatura do emitente, sem que se procedesse a devida entrevista, com documentos e cópias inautênticas, tendo ainda utilizado como prova de profissão certidão de casamento onde consta retificação judicial da profissão do requerente em 20/11/1997, quando a data do início do benefício se dera em 8/10/1997 (peça 6, p. 34) ;
h) mantido sob sua chefia imediata o cônjuge Ednaldo Leite Sacramento, ferindo assim a Lei 8.112/90 no que é atinente à matéria (peça 6, p.34) ; e
i) intermediado, com auxílio da prestadora de serviços ao INSS, Maria Elisângela Martins de Lima, o recebimento de valor relativo ao E/NB 41/109.994.289-2, da segurada Maria de Oliveira, cuja quantia foi posteriormente depositada na agência do Banco do Brasil (0225-9) da cidade de Serrinha, na conta corrente número 11.455-3, pertencente à servidora acusada (peça 6, p. 34) .'
28. Foi então tipificada a conduta da servidora por transgressão aos deveres funcionais e proibições legais previstos, respectivamente, nos artigos 116, incisos I a III, e 117, incisos VIII, IX, XI e XV da Lei 8.112/90 (peça 6, p. 34) , motivando a sua demissão pela Portaria 6.444, de 30/5/2000, do Ministro de Estado da Previdência e Assistência Social (peça 6, p. 40) . A comissão de inquérito não calculou o prejuízo causado ao INSS pelas ações da ex-servidora, deixando como sugestão ao final do relatório tal procedimento (peça 6, p. 34) , que veio a ocorrer somente com a instauração da tomada de contas especial em causa.
29. A tomada de contas isentou de responsabilidade pelo débito todos os titulares dos benefícios, a exceção de Maximiano Bispo Araújo (falecido) , visto que não restou configurado nos autos que os segurados tenham sido beneficiados com o recebimento das parcelas pagas pela ex-servidora Luzinete Bispo Araújo Sacramento, concluindo-se que foi a única mentora da fraude e beneficiária das importâncias recebidas. 	Tais ocorrências implicaram a prática de ato de gestão ilegal e ilegítimo, além de infração à norma legal de natureza operacional resultando em dano ao erário no valor atualizado em 23/9/2018 é de R$ 174.744,24 (peça 39) . O quadro que consta do Apêndice I traz a posição dos benefícios que foram alvo da ação da ex-servidora (peça 27, p. 5) , encontrando-se encerrados 16 dos 24 inicialmente vinculados à investigação pela comissão de inquérito.
Determinação do débito
30. A instrução encontrou dificuldade em conciliar as informações sobre o débito atribuído à ex-servidora, havendo dois momentos e critérios distintos nos autos, que levam a valores díspares. O primeiro levantamento dos valores foi em 11/8/2011, pelo Ofício 160/04.522/2011, quando foram elencados 21 casos irregulares (peça 10, p. 4) , com datas de ocorrência entre 29/9/1997 e 8/1/1999, exceto para o único dos segurados responsabilizados, Sr. Maximiano Bispo Araújo, em razão da consignação para quitação parcelada da dívida, cuja data considerada se estendeu até a cessação do seu benefício em 12/7/2006. Esclarece-se que o primeiro benefício NB 109.507.110-3, irregular, cessou em 16/7/1999, e o segundo NB 122.453.710-3 teve início em 28/12/2001, vigorando até 12/7/2006, cessado por óbito. Nota-se que a segurada Maria de Oliveira foi incluída duas vezes, nos itens 1.7 e 1.16 da relação de 2011 (peça 10, p. 4) . 
31. Já o demonstrativo do débito apresentado pelo controle interno no bojo da tomada de contas especial instaurada em 21/9/2017 apresenta lançamentos para a segurada Maria Alves de Araújo que extrapolam as datas consideradas anteriormente, avançando até 31/3/2008 (peça 18, p. 19-57, peça 19, p. 1-4) . Tal inclusão é injustificável, pois a ex-servidora foi demitida em 30/5/2000. Também foi constatada a exclusão de seis benefícios da lista anterior, por se encontrarem ativos à época do último levantamento do débito, o que poderia levar a crer que não seriam de responsabilidade da ex-servidora. Entretanto, não há documento que informe os critérios utilizados para tal. Fica-se sem saber a razão de terem sido incluídos na cobrança feita em 2011 e depois desprezados.
32. Além da relação detalhada de créditos dos 16 benefícios ativos (peça 18) , também foi base para o levantamento do débito os valores descontados do benefício da ex-servidora concedido por aposentadoria por invalidez a partir de 14/3/2011. Em ato administrativo contestado judicialmente, e que deixou de ter efeitos por decisão transitada e julgado (peça 11, p. 3-7) , a Autarquia conseguiu recuperar algumas parcelas para abatimento da dívida, com a consignação de 100% do valor do benefício da ex-servidora (peça 11, p. 2) . Os valores foram considerados no demonstrativo do débito como redutores a crédito, o que também ocorreu com a dívida atribuída em solidariedade ao Sr. Maximiano Bispo Araújo.
33. Uma vez que já se passaram quase 20 anos desde a ocorrência dos fatos relacionados à ex-servidora, que estão solidamente apresentados na fase que culminou com sua demissão, mas enfraquecidos quanto às tentativas de ressarcimento ao erário, não há como protelar a definição do débito, mesmo com risco de não contemplar todas as irregularidades praticadas. Assim posto, serão utilizadas como base de cálculo as imputações que constaram da cobrança feita pelo Ofício 160/04.522/2011, de 11/8/2011, ajustadas pelos valores que constam da relação detalhada de créditos referentes aos benefícios ativos. Com tal procedimento releva-se o fato de que seria indiferente um benefício estar ativo ou não hoje, pois, em tese, tal condição não deveria alterar a irregularidade praticada num determinado corte temporal. Também será respeitado o período das ocorrências que constam do expediente de cobrança de 11/8/2011, que se basearam nas apurações apresentadas no relatório de 19/7/1999 (peça 6) , data esta que será considerada para limite de inclusão de parcelas. Foi justamente em 15/7/1999 que foi pago o último benefício irregular ao Sr. Maximiano Bispo Araújo. Apenas as parcelas referentes à segurada Maria Alves de Araújo sofrerão uma redução com tal critério, uma vez que foram inseridas no demonstrativo do controle interno até 31/3/2008, certamente por interpretação equivocada dos fatos narrados no relatório da comissão de inquérito (peça 6) . Todos os lançamentos para redução da dívida serão incluídos no demonstrativo, sem limite de data. Diante do exposto, o débito conterá as seguintes parcelas:
	NB
	Segurado
	Débito original (R$) 
	Motivo
	Evidência

	109.507.213-4
	Alzira Maria S da Cruz
	4.699,33
	Nomeação de falso procurador para recebimento de benefícios irregulares.
	Peça 6, p. 27
Peça 18, p. 1

	109.506.588-0
	Ana Maria da Silva
	2.749,59
	Nomeação de falso procurador para recebimento de benefícios irregulares.
	Peça 6, p. 28
Peça 18, p. 5-6

	109.506.251-1
	Antônia Lima Cerqueira
	3.684,33
	Nomeação de falso procurador para recebimento de benefícios irregulares.
	Peça 6, p. 29
Peça 18, p. 3

	110.736.134-3
	Eurides Calazans Firmo
	4.917,66
	Nomeação de falso procurador para recebimento de benefícios irregulares.
	Peça 6, p. 27-28
Peça 18, p. 7-8

	109.506.890-0
	Izabel Cardoso de Queiroz
	4.042,66
	Nomeação de falso procurador para recebimento de benefícios irregulares.
	Peça 6, p. 27
Peça 18, p. 9

	109.507.620-2
	Izaltino C de Oliveira
	3.884,66
	Nomeação de falso procurador para recebimento de benefícios irregulares.
	Peça 6, p. 28
Peça 18, 11-12

	109.506.889-7
	Joana Batista F Graciano
	5.626,88
	Nomeação de falso procurador para recebimento de benefícios irregulares.
	Peça 6, p. 30
Peça 18, 13-14

	109.507.214-2
	Joana Maria da Cruz
	2.760,66
	Nomeação de falso procurador para recebimento de benefícios irregulares.
	Peça 6, p. 29
Peça 18, 15

	169.506.105-1
	Josefa Carneiro de Oliveira
	3.483,32
	Nomeação de falso procurador para recebimento de benefícios irregulares.
	Peça 6, p. 31
Peça 18, 17

	110.736.024-0
	Maria Alves de Araújo
	5.371,33
	Nomeação de falso procurador para recebimento de benefícios irregulares.
	Peça 6, p. 31
Peça 18, 19-20

	105.994.289-2
	Maria de Oliveira
	2.926,39
	Nomeação de falso procurador para recebimento de benefícios irregulares.
	Peça 6, p. 28 e 31
Peça 18, 59-61

	109.506.415-8
	Maria José da Silva Santos
	3.810,79
	Nomeação de falso procurador para recebimento de benefícios irregulares.
	Peça 6, p. 31-32
Peça 18, 63-71

	109.506.034-9
	Maria José Mendes dos Santos
	2.909,59
	Nomeação de falso procurador para recebimento de benefícios irregulares.
	Peça 6, p. 31
Peça 18, p. 73

	109.507.110-3
	Maximiano Bispo Araújo
	2.847,51
	Concessão irregular de benefício a seu genitor.
	Peça 6, p. 33
Peça 18, p. 75-77

	109.507.625-3
	Sabina Gomes de Lima
	4.459,33
	Nomeação de falso procurador para recebimento de benefícios irregulares.
	Peça 6, p. 32
Peça 18, 97-98

	110.736.133-5
	Valdomira Pereira de Aquino
	1.748,00
	Nomeação de falso procurador para recebimento de benefícios irregulares.
	Peça 6, p. 28
Peça 18, 99-100

34. Deverá ser abatido no cálculo do débito as parcelas que foram consignadas nos benefícios do Sr. Maximiano Bispo Araújo (falecido) e da ex-servidora (peça 11, p. 2, peça 18, p. 79-96) :
	NB
	Segurado
	Consignado (R$) 
	Período

	122.453.710-3
	Maximiano Bispo Araújo
	4.017,00
	10/2002 a 11/2006

	545.424.428-3
	Luzinete Bispo Araújo Sacramento
	12.122,00
	2/2012 a 5/2012

35. Fica então definido o débito atribuído à ex-servidora Luzinete Bispo Araújo Sacramento no valor histórico de R$ 59.922,03, em razão de violar os deveres do servidor público previstos nos incisos I, II e III do art. 116 da Lei 8.112/90, além do disposto no inciso IX do art. 117 da mesma lei. No valor da dívida está incluída a parcela de R$ 2.847,51 que seria de responsabilidade solidária do Sr. Maximiano Bispo Araújo. O valor do débito atualizado em 23/9/2018, considerando as parcelas ressarcidas pela consignação dos benefícios dos responsáveis, é de R$ 174.744,24 (peça 39) .
Citações
36. Em cumprimento ao Despacho do Secretário da Secex-TCE (peça 42) , foi promovida a citação da Sra. Luzinete Bispo Araújo Sacramento (CPF XXX.545.045-XX) . A responsável foi citada por meio dos ofícios 0058/2019 (peça 44) e 3469/2019 (peça 50) , tendo tomado ciência no dia 26/6/2019, conforme atesta o AR constante da peça 51.
Revelia da responsável
37. Apesar de a responsável ter sido devidamente citada, não atendeu à citação e não se manifestou quanto às irregularidades verificadas. Ressalte-se que o ofício de citação foi recebido em mãos próprias, conforme AR acostado à peça 51.
38. Transcorrido o prazo regimental fixado e mantendo-se inerte a aludida responsável, impõe-se que seja considerada revel, dando-se prosseguimento ao processo, de acordo com o art. 12, § 3º, da Lei 8.443/1992.
39. Nos processos do TCU, a revelia não leva à presunção de que seriam verdadeiras todas as imputações levantadas contra os responsáveis, diferentemente do que ocorre no processo civil, em que a revelia do réu opera a presunção da verdade dos fatos narrados pelo autor. Dessa forma, a avaliação da responsabilidade do agente não pode prescindir da prova existente no processo ou para ele carreada.
40. Ao não apresentar defesa, a responsável deixou de produzir prova da regularidade dos atos que praticou, em afronta às normas que impõem a obrigação legal àqueles que gerem recursos públicos, sempre que demandados pelos órgãos de controle, apresentar os documentos que demonstrem a correta utilização das verbas públicas, a exemplo do contido no art. 93 do Decreto-Lei 200/67: 'Quem quer que utilize dinheiros públicos terá de justificar seu bom e regular emprego na conformidade das leis, regulamentos e normas emanadas das autoridades administrativas competentes.' 
41. Mesmo as alegações de defesa não sendo apresentadas, considerando o princípio da verdade real que rege esta Corte, procurou-se buscar, em eventuais manifestações da responsável na fase interna desta Tomada de Contas Especial, se havia algum argumento que pudesse ser aproveitado a seu favor. 
Culpabilidade
42. No âmbito do TCU, é considerado de boa-fé o responsável que, embora tenha concorrido para o dano ao erário ou outra irregularidade, seguiu as normas pertinentes, os preceitos e os princípios do direito. A análise, portanto, é feita sob o ponto de vista objetivo, sem que seja necessária a comprovação de má-fé (dolo) , mas apenas da ausência de boa-fé objetiva (Acórdão 7936/2018-TCU-Segunda Câmara, rel. Min. Augusto Sherman) .
43. Dessa forma, não é possível atestar a boa-fé da responsável, já que o dano decorreu justamente do descumprimento das normas e princípios da seguridade social a que estava submetida quando da análise e concessão dos benefícios previdenciários. 
Verificação do Prazo de Prescrição da Pretensão Punitiva
44. Observa-se ter ocorrido a prescrição da pretensão punitiva por parte do TCU que, nos termos do entendimento firmado no Acórdão 1441/2016-TCU-Plenário (Rel. Ministro Benjamin Zymler) , subordina-se ao prazo geral de prescrição indicado no art. 205 do Código Civil, qual seja, dez anos contados a partir da data de ocorrência da irregularidade sancionada, nos termos do art. 189 do Código Civil. As irregularidades discutidas nesta TCE ocorreram nos exercícios de 1997 a 1999, portanto há mais de 10 anos, restando caracterizada a prescrição da pretensão punitiva.
CONCLUSÃO
45. Diante da revelia da Sra. Luzinete Bispo Araújo Sacramento, e inexistindo nos autos elementos que permitam concluir pela ocorrência de boa-fé ou de outros excludentes de culpabilidade em sua conduta, propõe-se que suas contas sejam julgadas irregulares e que a responsável seja condenada em débito, sem que, no entanto, seja aplicada a multa prevista no art. 57 da Lei 8.443/1992, haja vista a prescrição da pretensão punitiva.
PROPOSTA DE ENCAMINHAMENTO
46. Ante todo o exposto, submetem-se os autos à consideração superior, propondo-se:	
a)	excluir da relação de responsáveis o Sr. Maximiano Bispo Araujo (CPF XXX.492.135-XX) ;
b)	considerar revel, para todos os efeitos, a Sra. Luzinete Bispo Araújo Sacramento (CPF XXX.545.045-XX) , dando-se prosseguimento ao processo, nos termos do art. 12, § 3º, da Lei 8.443/1992 c/c o art. 202, § 8º, do RI/TCU;
c)	com fundamento nos arts. 1º, inciso I, 16, inciso III, alíneas 'b' e 'c' da Lei 8.443/1992 c/c os arts. 19 e 23, inciso III, da mesma Lei, e com arts. 1º, inciso I, 209, inciso IV, 210 e 214, inciso III, do Regimento Interno, que sejam julgadas irregulares as contas da Sra. Luzinete Bispo Araújo Sacramento (CPF XXX.545.045-XX) e condená-la ao pagamento das quantias a seguir especificadas, com a fixação do prazo de quinze dias, a contar das notificações, para comprovar, perante o Tribunal (art. 214, inciso III, alínea 'a', do Regimento Interno) , o recolhimento das dívidas aos cofres do Fundo Nacional de Saúde, atualizadas monetariamente e acrescidas dos juros de mora, calculados a partir das datas discriminadas, até a data dos recolhimentos, na forma prevista na legislação em vigor, abatendo-se, na oportunidade, os valores já ressarcidos:
	Data
	Valor original (R$) 
	Lançamento

	29/09/1997
	1.651,73
	D

	29/09/1997
	74,66
	D

	29/09/1997
	120,00
	D

	16/10/1997
	120,00
	D

	27/11/1997
	120,00
	D

	15/12/1997
	120,00
	D

	15/12/1997
	120,00
	D

	21/01/1998
	120,00
	D

	20/02/1998
	120,00
	D

	13/03/1998
	120,00
	D

	15/04/1998
	120,00
	D

	06/05/1998
	2.604,26
	D

	06/05/1998
	185,33
	D

	07/05/1998
	120,00
	D

	14/05/1998
	120,00
	D

	25/05/1998
	3.194,00
	D

	25/05/1998
	240,33
	D

	25/05/1998
	120,00
	D

	25/05/1998
	3.010,66
	D

	25/05/1998
	222,66
	D

	25/05/1998
	120,00
	D

	01/06/1998
	130,00
	D

	12/06/1998
	130,00
	D

	27/07/1998
	2.592,26
	D

	27/07/1998
	157,33
	D

	27/07/1998
	166,66
	D

	27/07/1998
	2.734,13
	D

	10/08/1998
	130,00
	D

	01/09/1998
	3.794,00
	D

	01/09/1998
	248,66
	D

	02/09/1998
	5.124,05
	D

	02/09/1998
	372,83
	D

	18/09/1998
	130,00
	D

	28/09/1998
	1.374,98
	D

	28/09/1998
	30,53
	D

	08/10/1998
	130,00
	D

	08/10/1998
	130,00
	D

	15/10/1998
	130,00
	D

	16/10/1998
	4.287,33
	D

	16/10/1998
	282,00
	D

	20/10/1998
	130,00
	D

	20/10/1998
	2.501,33
	D

	20/10/1998
	129,33
	D

	20/10/1998
	130,00
	D

	12/11/1998
	130,00
	D

	16/11/1998
	130,00
	D

	07/12/1998
	3.967,33
	D

	07/12/1998
	232,00
	D

	07/12/1998
	130,00
	D

	07/12/1998
	130,00
	D

	08/12/1998
	3.680,66
	D

	08/12/1998
	204,00
	D

	09/12/1998
	130,00
	D

	09/12/1998
	130,00
	D

	14/12/1998
	3.957,33
	D

	14/12/1998
	260,00
	D

	14/12/1998
	232,00
	D

	14/12/1998
	130,00
	D

	14/12/1998
	130,00
	D

	06/01/1999
	4.400,66
	D

	06/01/1999
	257,00
	D

	07/01/1999
	130,00
	D

	07/01/1999
	130,00
	D

	08/01/1999
	130,00
	D

	08/01/1999
	130,00
	D

	08/01/1999
	130,00
	D

	08/01/1999
	1.478,00
	D

	08/01/1999
	10,00
	D

	11/01/1999
	130,00
	D

	15/01/1999
	130,00
	D

	08/02/1999
	130,00
	D

	18/02/1999
	130,00
	D

	08/03/1999
	130,00
	D

	12/03/1999
	130,00
	D

	08/04/1999
	130,00
	D

	16/04/1999
	130,00
	D

	06/05/1999
	130,00
	D

	14/05/1999
	130,00
	D

	07/06/1999
	136,00
	D

	15/06/1999
	136,00
	D

	06/07/1999
	136,00
	D

	15/07/1999
	136,00
	D

	14/10/2002
	60,00
	C

	14/11/2002
	60,00
	C

	13/12/2002
	60,00
	C

	15/01/2003
	60,00
	C

	14/02/2003
	60,00
	C

	18/03/2003
	60,00
	C

	14/04/2003
	60,00
	C

	16/05/2003
	72,00
	C

	13/06/2003
	72,00
	C

	14/07/2003
	72,00
	C

	14/08/2003
	72,00
	C

	12/09/2003
	72,00
	C

	14/10/2003
	72,00
	C

	14/11/2003
	72,00
	C

	12/12/2003
	72,00
	C

	15/01/2004
	72,00
	C

	13/02/2004
	72,00
	C

	12/03/2004
	72,00
	C

	07/04/2004
	72,00
	C

	07/05/2004
	72,00
	C

	07/06/2004
	78,00
	C

	07/07/2004
	78,00
	C

	06/08/2004
	78,00
	C

	08/09/2004
	78,00
	C

	07/10/2004
	78,00
	C

	08/11/2004
	78,00
	C

	07/12/2004
	78,00
	C

	07/01/2005
	78,00
	C

	09/02/2005
	78,00
	C

	07/03/2005
	78,00
	C

	07/04/2005
	78,00
	C

	06/05/2005
	78,00
	C

	07/06/2005
	90,00
	C

	07/07/2005
	90,00
	C

	05/08/2005
	90,00
	C

	08/09/2005
	90,00
	C

	07/10/2005
	90,00
	C

	08/11/2005
	90,00
	C

	07/12/2005
	90,00
	C

	06/01/2006
	90,00
	C

	07/02/2006
	90,00
	C

	07/03/2006
	90,00
	C

	07/04/2006
	90,00
	C

	08/05/2006
	105,00
	C

	07/06/2006
	105,00
	C

	07/07/2006
	105,00
	C

	07/08/2006
	105,00
	C

	08/09/2006
	105,00
	C

	06/10/2006
	105,00
	C

	08/11/2006
	105,00
	C

	01/02/2012
	3.030,50
	C

	01/03/2012
	3.030,50
	C

	01/04/2012
	3.030,50
	C

	01/05/2012
	3.030,50
	C

d) autorizar, desde logo, nos termos do art. 28, inciso II, da Lei 8.443/1992, a cobrança judicial das dívidas, caso não atendidas as notificações;
e) autorizar, desde logo, com fundamento no art. 26, da Lei 8.443/1992 c/c o art. 217, do Regimento Interno do TCU, caso seja do interesse da responsável, o parcelamento das dívidas em até 36 parcelas, incidindo, sobre cada uma, os encargos legais devidos, sem prejuízo de alertá-la de que, caso opte por essa forma de pagamento, a falta de comprovação do recolhimento de qualquer parcela implicará o vencimento antecipado do saldo devedor, nos termos do art. 26, parágrafo único, e 59, da Lei 8.443/1992 c/c o art. 217, § 2º, do Regimento Interno do TCU;
f) encaminhar cópia da deliberação ao Procurador-Chefe da Procuradoria da República na Bahia, nos termos do § 3º do art. 16 da Lei 8.443/1992 c/c o § 7º do art. 209 do Regimento Interno do TCU, para adoção das medidas cabíveis; e comunicar-lhe que o relatório e o voto que a fundamentarem podem ser acessados por meio do endereço eletrônico www.tcu.gov.br/acordaos e que, caso haja interesse, o Tribunal pode enviar-lhe cópia desses documentos sem qualquer custo."
3.	Enfim, por intermédio do Exmo. Sr. Procurador Marinus Eduardo De Vries Marsico, o MPTCU manifestou a sua parcial anuência à aludida proposta da unidade técnica, tendo lançado, para tanto, o seu parecer à Peça 56 nos seguintes termos:
" (...) Acompanhamos, no que é essencial, a proposta da secretaria técnica.
Nossa pontual divergência reside na fundamentação legal sugerida.
Entendemos que a documentação no feito evidencia 'desfalque ou desvio de dinheiros, bens ou valores públicos', tipologia assentada na alínea d do inciso III do art. 16 da Lei 8.443/1992, pois os elementos dos autos comprovam que a responsável atuou de forma fraudulenta na concessão de benefícios previdenciários.
Registramos, adicionalmente, que o cofre credor do débito que deve ser o Instituto Nacional do Seguro Social - INSS, em vez do Fundo Nacional de Saúde, consoante sugerido.
Com essas alterações, endossamos a proposta da unidade técnica."
É o Relatório.

não há.

Procurador Marinus Eduardo De Vries Marsico.

TOMADA DE CONTAS ESPECIAL. FRAUDE PELA CONDUTA DOLOSA NA CONCESSÃO DE BENEFÍCIOS PREVIDENCIÁRIOS. CITAÇÃO. REVELIA. CONTAS IRREGULARES. DÉBITO. MULTA. INABILITAÇÃO TEMPORÁRIA PARA O EXERCÍCIO DE FUNÇÃO PÚBLICA NA ADMINISTRAÇÃO FEDERAL. SOLICITAÇÃO PARA O ARRESTO JUDICIAL DE BENS. EXCLUSÃO DA RESPONSABILIDADE DOS SEGURADOS. COMUNICAÇÃO.

TOMADA DE CONTAS ESPECIAL (TCE)

Secretaria de Controle Externo de Tomada de Contas Especial (Secex-TCE).

Trata-se de tomada de contas especial instaurada pelo Instituto Nacional do Seguro Social (INSS) em desfavor de Luzinete Bispo Araújo Sacramento, como então servidora do INSS no âmbito da gerência executiva de Feira de Santana - BA, além, originalmente, de Maximiano Bispo Araújo como segurado-beneficiário, diante da irregular concessão de benefícios previdenciários e da subsequente produção de dano ao erário sob o valor histórico de R$ 88.050,03.
2.	Como visto, o Processo Administrativo Disciplinar (PAD) n.º 35013.000453/1999-01 (Peça 6, fls. 1-35) evidenciou que Luzinete Bispo Araújo Sacramento teria, em síntese, percebido alguns benefícios previdenciários em nome de diversos segurados a partir da inserção de dados inverídicos e da nomeação de falsos procuradores legais, tendo essa irregularidade resultado na subsequente demissão dessa responsável.
3.	Por essa linha, na fase interna por meio do Relatório de TCE (Peça 34) , a comissão de TCE junto à gerência executiva do INSS em Feira de Santana - BA assinalou a responsabilidade de Luzinete Bispo Araújo Sacramento pela aludida fraude sob o valor histórico de R$ 88.050,03 e de Maximiano Bispo Araújo, como segurado-beneficiário e pai da então servidora do INSS, pelo dano ao erário sob o valor histórico de R$ 2.847,51, pois ele teria efetivamente sido o único segurado-beneficiário desse valor, ao passo que os demais valores teriam sido repassados à então servidora por meio de falsos procuradores nomeados sem o conhecimento dos correspondentes segurados-beneficiários.
4.	Todavia, já no âmbito do TCU, a Secex-TCE promoveu a citação de Luzinete Bispo Araújo Sacramento pelo débito sob o valor de R$ 59.922,03, e não de R$ 88.050,03, em face da exclusão das quantias computadas indevidamente no original débito apurado na fase interna da TCE  sob o valor de R$ 11.989,00, por corresponder a benefícios concedidos após a demissão da então servidora, além da redução do débito decorrente da superveniente consignação dos descontos nos benefícios previdenciários de Luzinete e Maximiano sob o valor de R$ 16.139,00.
5.	A despeito, contudo, da regular citação, a responsável não apresentou as suas alegações de defesa, nem efetuou, tampouco, o recolhimento do débito em favor do INSS, passando à condição de revel perante o TCU, nos termos do art. 12, § 3º, da Lei nº 8.443, de 1992, sem prejuízo de assinalar a evidente conduta dolosa do referido responsável na prática da aludida fraude contra o INSS.
6.	Ao discorrer, entretanto, sobre a responsabilidade de Maximiano Bispo Araújo, a Secex-TCE assinalou que, além de o débito estar configurado sob o módico valor histórico de R$ 2.847,51, o aludido responsável teria falecido sem deixar o suficiente patrimônio para garantir o ressarcimento ao erário, tornando desnecessária, pois, a citação do aludido responsável em sintonia, por exemplo, com o Acórdão 1662/2008-TCU-Plenário, até porque o referido valor já estaria incluído no total do débito imputado em desfavor de Luzinete Bispo Araújo Sacramento a partir, especificamente, das parcelas relativas aos benefícios indevidamente concedidos entre 28/9/1998 a 15/7/1999.
7.	De todo modo, após a análise final do feito, a unidade técnica propôs a exclusão da responsabilidade de Maximiano Bispo Araújo na presente relação processual e o julgamento pela irregularidade das contas de Luzinete Bispo Araújo Sacramento para condená-la ao pagamento do débito sob o valor histórico de R$ 59.922,03, sem prejuízo, todavia, de deixar de aplicar a subjacente multa legal ante a suposta prescrição da pretensão punitiva do TCU, tendo o Parquet especial anuído à essa proposta, a despeito, todavia, de ter sugerido o julgamento das contas fundado na alínea "d" do inciso III do art. 16 da Lei n.º 8.443, de 1992, com o recolhimento do débito em favor do INSS, ao invés do Fundo Nacional de Saúde.
8.	O TCU pode incorporar o parecer da unidade técnica, com os adicionais ajustes sugeridos pelo MPTCU, a estas razões de decidir, sem prejuízo, todavia, de pugnar pela aplicação das penalidades legais ante a ausência da suposta prescrição da pretensão punitiva do TCU.
9.	Bem se vê que a gravidade dos ilícitos seria tão evidente que, para além da presente TCE, o INSS teria promovido a demissão de Luzinete Bispo Araújo Sacramento e, por esse ângulo, restaria adequada a proposta da unidade técnica no sentido de julgar irregulares as contas da referida responsável causadora do aludido dano ao erário em consonância, por exemplo, com o Acórdão 321/2019-TCU-Plenário, diante de todas as robustas evidências sobre a referida irregularidade, com a malsinada fraude contra o INSS, e do subsequente dano ao erário.
10.	Diferentemente, contudo, da indicação promovida na fase interna desta TCE, o TCU não deveria passar a, no presente momento, pugnar pela citação dos sucessores de Maximiano Bispo Araújo (falecido) , além dos demais segurados-beneficiários, não só porque o presente feito já estaria em plenas condições de julgamento, não subsistindo sequer a eventual razoabilidade no retorno do processo para promover a suscitada citação, mas também porque o instituto da solidariedade passiva corresponderia a benefício legalmente erigido em favor do ente estatal credor, e não da pessoa privada devedora, podendo a referida devedora principal ajuizar eventualmente a superveniente ação regressiva em desfavor dos demais corresponsáveis em sintonia com a jurisprudência do TCU, a exemplo dos Acórdãos 1.159/2015, 2.263/2015 e 3.039/2015, do Plenário, sem prejuízo de, no âmbito administrativo ou judicial, todos os responsáveis serem porventura demandados pelos eventuais ilícitos perpetrados.
11.	De toda sorte, em face do correspondente dano ao erário, o TCU deve promover o envio de solicitação para a AGU promover as medidas judiciais cabíveis com vistas ao arresto dos bens de Luzinete Bispo Araújo Sacramento, nos termos do art. 61 da Lei nº 8.443, de 1992, e do art. 275 do RITCU, garantindo, com isso, a futura execução judicial do débito ora imputado, sem prejuízo de, nesse caso, o MPTCU atentar para a eventual possibilidade de promover o referido arresto em relação ao valor consolidado das diversas dívidas já eventualmente imputadas contra a aludida responsável em outros processos de tomada de contas especial autuados no âmbito do TCU.
12.	O Tribunal pode aplicar, contudo, a subsequente multa legal em desfavor da aludida responsável, além de, nos termos do art. 60 da Lei n.º 8.443, de 1992, inabilitá-la temporariamente para o exercício de função pública na administração federal pelo período de 8 (oito) anos, pois não teria ocorrido a suposta prescrição da pretensão punitiva do TCU.
13.	Eis que não subsistiria essa suposta prescrição da pretensão punitiva do TCU sobre o presente caso concreto, já que não teria transcorrido o período superior a dez anos entre a ordem para a citação no âmbito do TCU, em 27/9/2018 (Peça 42) , e a derradeira cessação final de todo o ilícito continuado em 1º/5/2012 (Peça 40, fl. 15) , nos termos do Acórdão 1441/2016-TCU-Plenário.
14.	Por meio, aliás, do aludido Acórdão 1.441/2016 proferido na Sessão Extraordinária de 8/6/2016, o Plenário do TCU firmou o seu entendimento no sentido de que a prescrição da pretensão punitiva deve seguir a regra geral do prazo decenal, contado a partir do fato, em linha com o art. 205 do Código Civil brasileiro, interrompendo a contagem do aludido prazo com a ordem de citação, nos termos do art. 240, caput, da Lei nº 13.105 (Código Processual Civil) , de 2015.
15.	Sem prejuízo, entretanto, do respeito a esse entendimento do TCU, deve ser reiterada a minha ressalva já registrada em vários outros julgados do Tribunal no sentido de que, na ausência de lei específica, o TCU não deveria aplicar qualquer prazo prescricional sobre a referida pretensão punitiva ou, então, na pior das hipóteses, o Tribunal deveria aplicar a regra prescricional fixada pela Lei nº 9.873, de 1999, não só porque ela trata diretamente de prescrição no âmbito do direito administrativo sancionador, mas também porque, entre outras medidas, a aludida lei manda aplicar o prazo prescricional penal, quando a infração administrativa também configure crime, além de determinar expressamente que, diante de ilícito continuado ou permanente, a contagem do prazo deve iniciar a partir da cessação do aludido ilícito.
16.	A despeito, pois, do registro dessa minha posição pessoal, o TCU deve pugnar pela pronta aplicação da multa legal, além da referida inabilitação temporária para o exercício de função pública, em desfavor da aludida responsável a partir do entendimento fixado pelo aludido Acórdão 1441/2016-TCU-Plenário.
17.	Não fosse o bastante, como a malsinada fraude perpetrada contra o INSS por Luzinete Bispo Araújo Sacramento configuraria, ainda, o evidente ilícito doloso de improbidade administrativa causador do aludido prejuízo ao erário, nos termos, por exemplo, do art. 10, I, da Lei n.º 8.429, de 1992, a eventual prescrição da ação de ressarcimento ao erário também não subsistiria, estando esse entendimento em plena consonância com a jurisprudência fixada pelo STF no bojo do RE 852.475-SP, com o trânsito em julgado a partir de 6/12/2019, diante da Tese de Repercussão Geral n.º 897 no sentido de que "São imprescritíveis as ações de ressarcimento ao erário fundadas na prática de ato doloso tipificado na Lei de Improbidade Administrativa". 
18.	O TCU deve julgar irregulares, portanto, as contas de Luzinete Bispo Araújo Sacramento para condená-la ao pagamento do correspondente débito,  além de lhe aplicar a multa legal e de inabilitá-la para o exercício de função pública pelo período de 8 (oito) anos em sintonia com o Acórdão 1441/2016-TCU-Plenário, deixando, todavia, de avaliar a eventual responsabilidade dos segurados-beneficiários na aludida fraude em função de eles sequer terem sido chamados em citação neste processo.
Ante o exposto, pugno pela prolação do Acórdão ora submetido a este Colegiado.
TCU, Sala das Sessões, em 25 de novembro de 2020.
Ministro-Substituto ANDRÉ LUÍS DE CARVALHO 
Relator